臺灣臺北地方法院民事判決　　　　　　　99年度簡上字第95號
上　訴　人　威律貿易有限公司
法定代理人　鄧翔云
訴訟代理人　謝易達律師
複 代理 人　莊士郎律師
被 上訴 人　黃永錫
訴訟代理人　鄭貴美
　　　　　　郭惠吉律師
上　1　 人
複 代理 人　林春金律師
上列當事人間債務不履行損害賠償等事件，上訴人對於中華民國
98年11月18日本院臺北簡易庭98年度北簡字第11284 號第一審判
決提起上訴，並為訴之變更，本院於100 年2 月24日言詞辯論終
結，判決如下：
    主      文
變更之訴駁回
變更之訴訴訟費用由上訴人負擔。
    事實及理由
甲、程序方面：
    按在第二審為訴之變更或追加，非經他造同意，不得為之，
    但請求之基礎事實同一者，因情事變更而以他項聲明代最初
    之聲明者，不在此限，民事訴訟法第446 條第1 項及第255
    條第1 項第2 款、第4 款分別定有明文，並於簡易訴訟程序
    所準用。查上訴人於原審請求依債務不履行、租賃法律關係
    請求被上訴人應自民國98年2 月起至99年1 月止，於每月1
    日，按月給付上訴人新臺幣（下同）10萬2,580 元，嗣於本
    院審理中，因前開分期請求期間業已經過，可向被上訴人請
    求減少租金之數額已得確定，毋需再為請求分期給付之聲明
    ，變更聲明請求被上訴人給付123 萬960 元，並追加不當得
    利為訴訟標的（見本院卷第82至84頁），經核上訴人前後聲
    明請求之基礎事實同一，訴訟資料得以援用，係屬因情事變
    更而以他項聲明代最初之聲明，揆諸前開說明，自無不合，
    無庸經被上訴人同意，應予准許。又上訴人於本院為訴之變
    更既屬合法，其原訴即因撤回而終結，本院專就新訴為裁判
    ，先予敘明。
乙、實體方面：
一、上訴人主張：伊於97年11月間經由訴外人彭瑞麟之仲介，向
    被上訴人租用門牌號碼臺北市大安區○○○路○ 段205 巷9
    號1 樓及同址地下1 層房屋（下稱系爭房屋），租賃期間自
    98年2 月1 日起至103 年1 月31日止，每月租金23萬元，雙
    方訂有房屋租賃契約書（下稱系爭租約），伊並交付面額23
    萬元之支票14張予被上訴人作為98年2 月起至99年1 月底止
    之租金及押金。伊於簽約前即告知被上訴人將系爭房屋供作
    複合式餐廳使用，系爭租約第7 條亦約明：「本房屋係供營
    業之使用」。詎伊於簽約後申辦營業執照始悉系爭房屋地下
    室僅能供防空避難室使用，亦無從辦理變更使用用途以使系
    爭房屋地下室合於約定之使用、收益狀態，致伊受有該部分
    租金之損害，伊自得拒絕給付系爭房屋地下室部分之租金；
    又該部分面積約佔全部可使用面積之44.6％，每月應可扣減
    租金10萬2,580 元，爰依民法第423 條、債務不履行及不當
    得利法律關係請求被上訴人如數返還123 萬960 元等語。
二、被上訴人則以：上訴人於租賃契約簽約前即已取得系爭房屋
    之建物平面圖，應知悉系爭房屋地下室之使用執照上已註記
    用途為防空避難室。縱認系爭房屋地下室未能變更為營業場
    所，因該部分面積未達200 平方公尺，仍可兼作他途使用，
    是系爭房屋每月至多可減少租金應不逾2 萬元。且因上訴人
    積欠98年9 月份租金即23萬元之票款債務未清償，伊自得為
    抵銷，若有不足，因上訴人自99年2 月1 日起迄今仍占有使
    用系爭房屋，卻未依約給付租金，伊已依法終止系爭租約，
    並訴請上訴人給付租金、相當於租金之不當得利或損害賠償
    ，亦得在相同數額內主張抵銷等語，資為抗辯。
三、原審為上訴人敗訴之判決，上訴人不服，提起上訴，並變更
    聲明：被上訴人應給付上訴人123 萬960 元。被上訴人則答
    辯聲明：變更之訴駁回。
四、兩造不爭執事實：
  (一)上訴人於97年11月29日向被上訴人承租系爭房屋，並簽訂系
    爭租約，約定租賃期間自98年2 月1 日起至103 年1 月31日
    止，每月租金為23萬元，上訴人已交付面額23萬元之支票14
    張予被上訴人作為98年2 月起至99年1 月底之租金。
  (二)系爭房屋1 樓可供為店舖營業使用，地下室之使用執照登記
    用途為防空避難室。
    以上事實，為兩造所不爭執（見原審卷第98至99頁、本院卷
    第130 頁反面），且有房屋租賃契約書、支票及使用執照存
    根、建築物改良物勘測成果表為證（見原審卷第11至至15-1
    頁、第18至21頁），堪信為真正。
五、上訴人主張被上訴人所交付之系爭地下室，未能變更為營業
    用途，已有未提供合於所約定使用、收益狀態之情事，惟為
    上訴人否認，並以前揭情詞置辯，則本件爭點厥為：(一)被上
    訴人是否違約未提供合於系爭租約所約定使用、收益之系爭
    房屋地下室？(二)上訴人所得請求之損害賠償若干？被上訴人
    所為抵銷之抗辯，是否有據？
  (一)被上訴人是否違約未提供合於系爭租約所約定使用、收益之
    系爭房屋地下室？
  1.按出租人應以合於所約定使用、收益之租賃物交付承租人，
    並應於租賃關係存續中保持其合於約定使用、收益之狀態，
    民法第423 條定有明文。此項義務，為出租人之主給付義務
    ，如出租人交付之租賃物，不合於約定之使用目的或於租賃
    關係存續中未保持合於約定使用、收益之狀態者，即與債之
    本旨不符，承租人得主張同時履行抗辯權，拒絕租金之支付
    ，並得依債務不履行之規定請求損害賠償，或依瑕疵擔保責
    任之規定行使瑕疵擔保請求權。又契約成立生效後，債務人
    除負有給付義務（包括主給付義務與從給付義務）外，尚應
    盡其附隨義務，以輔助債權人實現契約訂立之目的，倘債務
    人未盡此項附隨義務，債權人得依民法第227 條不完全給付
    之規定行使其權利。
  2.關於兩造約定系爭房屋之用途為何，依系爭租約第7 條約定
    ：「本房屋係供營業之使用」（見原審卷第12頁），證人即
    系爭房屋仲介彭瑞麟於原審到庭證稱：「我知道原告（指上
    訴人）租1 樓及地下室是要作營業使用的，鄧小姐（指上訴
    人法定代理人）有問屋主地下室可不可以作營業使用，屋主
    回答可以擺桌椅讓客人進來坐，但不要釘死固定，屋主有說
    只要做活動式的就好」（見原審卷第66頁）、於本院審理時
    證稱：「上訴人承租系爭房屋是要作營業用，營業範圍是要
    讓客人用餐」、「當時被上訴人並未說地下室不能供營業使
    用」（見本院卷第80頁），被上訴人亦不諱言：「我知道上
    訴人承租系爭房屋要做泡沫紅茶店使用，上訴人之前就在系
    爭房屋附近開設泡沫紅茶店」等語（見本院卷第49頁反面）
    ，足見上訴人於向被上訴人承租系爭房屋時已表明係為營業
    使用而承租。
  3.被上訴人雖辯稱：「於簽約前已交付系爭房屋使用平面圖，
    使用執照上亦註記系爭房屋地下室為防空避難室，上訴人應
    知悉系爭房屋地下室僅能供作防空避難室使用」云云，並提
    出上開房屋使用平面圖、使用執照影本為憑。惟：證人即設
    計師王富林結證：「兩造簽約後，上訴人負責人致電要我去
    拿系爭房屋圖說，我就到現場拿圖說，後來設計時發現地下
    室為防空避難室，遂請上訴人與房東溝通，並請建築師查詢
    相關法規，經建築師告知系爭房屋地下室要供作餐廳使用上
    有問題，故僅就1 樓進行細部設計，地下室則未繼續為細部
    設計」（見本院卷第81頁），足見上訴人係承租後始取得系
    爭房屋平面圖說及使用執照存根。證人彭瑞麟亦證稱：「上
    訴人承租系爭房屋後，要在室內增設樓梯連接地下室，需要
    辦理室內裝修許可，房東（指被上訴人之妻）只有說只要不
    在地下室開發票，由1 樓開立發票，或者地下室桌椅採活動
    式，不要固定即可，房東說以前地下室有開過診所及卡拉OK
    ，前手房客則是開餐廳」等語（見本院卷第80頁正、反面）
    ，可徵被上訴人之妻並未將系爭房屋之使用限制明確告知上
    訴人之法定代理人；參諸建築技術規則建築設計施工編第
    142 條第6 款規定「供防空避難設備使用之樓層樓地板面積
    達到200 平方公尺者，以兼作停車空間為限；未達200 平方
    公尺者，得兼作他種用途使用，其使用限制由直轄市、縣（
    市）政府定之」，此有臺北市建築管理處98年6 月17日北市
    都建照字第09867984500 號函可考（見原審卷第57頁），而
    系爭房屋地下室面積為100.79平方公尺，此有建物所有權狀
    為憑（見原審卷第16頁），縱使上訴人知悉上開平面圖說或
    使用執照存根記載系爭房屋地下室為防空避難室，亦不足推
    認其已知悉系爭房屋地下室不能供營業使用，是被上訴人辯
    稱：上訴人簽約時已知悉系爭房屋地下室不能作營業使用云
    云，殊無可採。
  4.本件上訴人承租系爭租賃物之目的係作為營業使用，而系爭
    房屋地下室僅能供作防空避難室，不能供作其他用途，有臺
    北市建築管理處98年9 月24日北市都建使字第09871442100
    號函可稽（見原審卷第86頁），亦不能藉由變更使用執照而
    為營業使用，復經證人即臺北市政府建管處科長張明森證述
    屬實，並證稱：「本件使用執照是單純防空避難室使用，不
    能供作其他用途，也不能放置可移動式桌椅，應保持淨空」
    、「若變更使用執照或用途，要檢討容積率，過去房屋容積
    率已用滿，實務上要辦理變更有高度困難」等語（見本院卷
    第81頁反面至第82頁），是系爭房屋地下室因未能變更使用
    目的而無法辦理營利事業登記證，致上訴人不能作合法之營
    業使用，揆諸前開說明，難謂被上訴人已盡其契約之主給付
    義務（即民法第423 條所規定之義務）及附隨義務（協力輔
    助上訴人取得營利事業登記證，以合法營業之義務）。是上
    訴人依債務不履行之法律關係請求被上訴人負損害賠償責任
    ，洵屬有據。
  (二)上訴人所得請求之損害賠償若干？被上訴人所為抵銷之抗辯
    ，是否有據？
  1.按出租人應以合於所約定使用收益之租賃物交付承租人，並
    應於租賃關係存續中，保持其合於約定使用、收益之狀態，
    民法第423 條定有明文。此項租賃物之交付與合於約定使用
    收益狀態之保持，乃出租人之主要義務，與承租人支付租金
    之義務，彼此有對價關係，如於租賃關係存續中，出租人未
    使租賃物之一部合於約定使用收益狀態，而致承租人不能達
    租賃之目的者，承租人固非不得依民法第264 條第2 項規定
    行使同時履行抗辯權，惟部分或瑕疵之給付（不完全之給付
    ），在性質上均屬非依債務本旨而給付，是該條第2 項所稱
    之「部分之給付」，尚應包括「瑕疵之給付」在內，若瑕疵
    並未影響其使用，縱不得拒絕自己全部之給付，亦得拒絕自
    己部分之給付。查：被上訴人交付系爭房屋地下室雖有瑕疵
    而不能供營業使用，然上訴人仍繼續使用系爭房屋1 樓營業
    ，為上訴人所自陳，可徵被上訴人交付系爭房屋固有部分瑕
    疵（地下室不能供營業使用），但此瑕疵尚未影響上訴人之
    使用，此由上訴人仍得對外營業自明。依兩造合意系爭房屋
    地下室之租金約為1 樓租金之1/3 （見本院卷第116 頁反面
    、第257 頁反面），而系爭房屋1 樓面積12.4平方公尺、約
    合41.2坪，地下室面積100.79平方公尺，約合33.7坪，各有
    系爭建物所有權狀影本可考（見原審卷第16、17頁），是本
    院認上訴人因被上訴人未依債務本旨交付系爭房屋地下室，
    每月得酌減之租金為4 萬9,276 元，則上訴人自98年2 月起
    至99年1 月止，因被上訴人不為完全之給付所受之債務不履
    行損害賠償為59萬1,312 元（計算式詳如附件所載）。
  2.上訴人自99年2 月1 日起迄99年8 月底止仍繼續使用系爭房
    屋1 樓使用而為支付租金，為上訴人所不爭（見本院卷第
    130 頁），依上說明，上訴人固得拒絕依約繳付月租金23萬
    元，但其於本院酌減後之月租金18萬724 元之範圍內（計算
    式：000000000000 ＝180724），仍有依約繳付該部分租金
    之義務，難謂被上訴人就該部分租金之收取係無法律上原因
    而受有利益，上訴人主張被上訴人應返還不當得利云云，殊
    無可取。上訴人既仍繼續占有使用系爭房屋1 樓，上訴人自
    有繳付租金、返還相當於租金之不當得利或違約所生之債務
    不履行損害賠償，姑不論被上訴人是否合法終止系爭租約，
    亦不問被上訴人所得請求其名目為何，該抵銷之債權既確實
    存在，當不以法院判決確定為必要，是被上訴人得請求上訴
    人給付126 萬5,068 元（計算式：180724×7 ＝0000000 ）
    ，顯已逾上訴人得請求之債務不履行損害賠償59萬1,312 元
    。則被上訴人在本院主張抵銷，自屬有據。上訴人空言抵銷
    債權名目不清，亦未經判決確定，被上訴人不得抵銷云云，
    為不可取。經抵銷後，上訴人已無從請求被上訴人給付任何
    債務不履行之損害賠償。是上訴人請求被上訴人賠償123 萬
    960 元云云，即無所憑。
六、綜上所述，上訴人依系爭租約及債務不履行、不當得利法律
    關係，請求被上訴人給付上訴人123 萬690 元，為無理由，
    不應准許。
七、本件為判決之基礎已臻明確，兩造其餘之攻擊或防禦方法及
    證據，經本院斟酌後，認為均不足以影響本判決之結果，亦
    與本案爭點無涉，自無逐一詳予論駁之必要，併此敘明。
八、據上論結：變更之訴為無理由，應依民事訴訟法第78條，判
    決如主文。
中    華    民    國   100    年    3     月    10    日
          民事第四庭    審判長法  官  張瑜鳳
                              法  官  許純芳
                              法  官  胡宏文
附件（計算式,元以下四捨五入）：
1.230000÷（41.2×3 ＋33.7）＝1462.2。
2.1462.2 ×33.7＝49276。
3.49276×12＝591312
以上正本係照原本作成。
不得上訴。
中    華    民    國  100    年      3    月     10    日
                              書記官  湯郁琪